【裁判字號】    99,抗,222
【裁判日期】    990824
【裁判案由】    宣告沒收物
【裁判全文】
臺灣高等法院臺南分院刑事裁定           99年度抗字第222號
抗  告  人  臺灣雲林地方法院檢察署檢察官
被      告  甲○○
上列抗告人因宣告沒收物案件，不服臺灣雲林地方法院99年度聲
字第733號中華民國99年7月9日裁定，提起抗告，本院裁定如下
    主  文
抗告駁回。
    理  由
一、本件抗告意旨略以：被告甲○○所涉收受賄賂之妨害投票案
    件，前經抗告人即聲請人臺灣雲林地方法院檢察署檢察官(
    下稱雲林地檢署檢察官)於民國97年1月24日，以97年度選偵
    字第127號為緩起訴處分，緩起訴期間為2年，自97年4月15
    日緩起訴處分確定之日起算，現已屆滿。而扣案之新臺幣（
    下同）1500元，抗告人曾依刑事訴訟法第259條之1向臺灣雲
    林地方法院(下稱雲林地院)聲請宣告沒收，惟雲林地院僅就
    被告甲○○所收受之500元部分宣告沒收，就被告甲○○代
    收之其餘1000元部分，認為:「顯不合於上述規定，應予駁
    回。」(參該院99年度聲字第427號裁定)，進而「附帶說明
    」以該1000元賄款，屬於公職人員選舉罷免法第99條第3項
    前段預備行賄之賄款，亦屬同條項後段預備交付之賄賂，僅
    得在黃連來所犯行賄罪項下宣告沒收之奇特見解，而無視同
    條項所述「預備或用以交付之賄賂，不問屬於犯人與否，沒
    收之」之規定，駁回抗告人之聲請(97年度緩字第391號)。
    其後抗告人從其程序事項見解，以該1000元賄款屬刑法第40
    條第2項、公職人員選舉罷免法第99條第3項之專科沒收之物
    ，再為聲請單獨宣告沒收(99年度執他字第419號)，竟經該
    院以99年度聲字第733號(抗告書誤載為734號)裁定駁回，認
    定該院99年度聲字第427號裁定，關於前開1000元裁定賄款
    之認定，係屬實體裁定，而駁回聲請。然系爭1000元賄款之
    單獨宣告沒收，既經該院99年度聲字第427號裁定，以屬程
    序事項駁回之，即不生實質確定力，無有與實體判決之相同
    效力，亦顯與前述500元賄款部分，非同一案件，是抗告人
    再以刑法第40條第2項、公職人員選舉罷免法第99條第3項，
    聲請就此專科沒收之為沒收，即非同一事由重複聲請，無違
    一事不再理之原則，該院99年度聲字第734號裁定見解亦同
    ，是該院駁回抗告人此部分聲請，顯屬違誤，依法自有未合
    。爰依刑事訴訟法第403條提起抗告云云。
二、原審裁定意旨略以:查本件被告甲○○因收受賄賂之妨害投
    票案件，前經雲林地檢署檢察官為緩起訴處分確定，緩起訴
    之猶豫期間現已屆滿，該署檢察官並向雲林地院聲請宣告沒
    收扣案之1500元，經該院以99年度聲字第427號裁定宣告被
    告甲○○所收受之500元部分沒收，並駁回該署檢察官其餘
    之聲請等情，有上開緩起訴處分書、扣押物品清單、該院99
    年度聲字第427號裁定書各1紙附卷可稽。而該署檢察官據此
    再就相同扣案之1000元聲請宣告沒收，然該扣案之1000元既
    由該院於99年4月26日以99年度聲字第427號刑事裁定認該1,
    000元之賄款，屬「預備交付之賄賂」，應依公職人員選舉
    罷免法第99條第3項之規定，在黃連來所犯行賄罪項下宣告
    沒收，無從依檢察官聲請之刑事訴訟法第259條之1規定單獨
    宣告沒收為由，駁回其聲請在案，並於99年5月5日確定，此
    有該院99年度聲字第427號卷內之聲請書、裁定正本、送達
    證書、臺灣高等法院被告前案紀錄表等附卷可佐。從而，聲
    請人就上開裁定確定後再以同一事由重複聲請本件單獨宣告
    沒收，揆諸前揭說明，顯與一事不再理原則有違，本件聲請
    於法不合，應予駁回等語。
三、經查:
(一)茲就本件抗告人之聲請事由合先敘明如下:
 1、本件被告甲○○因涉嫌「於97年1月11日，在其雲林縣東勢
    鄉○○村○○○路392巷6之1號住處，收受黃連來所交付，
    以每票500元之代價，行求其與同有投票權之家人莊吳隔、
    莊蔡玉珍，於97年1月12日舉行之第七屆立法委員選舉中，
    投票支持立法委員候選人張嘉郡之賄款1500元，並同意投票
    給該名候選人，然甲○○尚未將其中賄款1000元，轉交予莊
    吳隔、莊蔡玉珍之前，即為警查獲，並扣得前開賄款1500元
    」之犯行，經雲林地檢署檢察官於97年1月24日為緩起訴處
    分確定，有該署97年度選偵字127號緩起訴處分書在卷可參(
    印附於本院卷第9頁)。
 2、前開緩起訴期間屆滿，該署檢察官乃於99年4月13日，以扣
    案之賄款1500元，係被告所有供犯罪所用之物為由，【依刑
    事訴訟法第259條之1】規定，就該筆賄款1500元，向台灣雲
    林地方法院(下稱雲林法院)聲請單獨宣告沒收，有該署97年
    緩字第391號聲請書在卷可參(印附於本院卷第11頁)。經雲
    林地院於99年4月26日以【99年度聲字第427號】裁定，就其
    中扣案之賄款500元(即甲○○自身收受賄賂)部分，裁定宣
    告沒收；另就其餘扣案之1000元(即甲○○代莊吳隔、莊蔡
    玉珍收受賄賂)部分，以該部分金額係屬另案被告黃連來「
    預備交付之賄賂」，應依公職人員選舉罷免法第99條第3項
    規定，在黃連來(另案經雲林地院以97年選訴字第29號判處
    有期徒刑二年，褫奪公權四年在案，另印附於本院卷第18-2
    1頁)。所犯行賄罪項下宣告沒收為由，而裁定駁回此部分聲
    請確定，有該院99年度聲字427號裁定在卷可稽(印附於本院
    卷第12頁)。
 3、嗣雲林地檢署檢察官又於99年6月11日，就前開扣案之賄款
    1000元部分，依公職人員選舉罷免法第99條第3項:「預備或
    用以交付之賄賂，不問屬於犯人與否，沒收之」及刑法第40
    條第2項規定，向雲林地院聲請宣告沒收，有該署99執他字
    第419號聲請書在卷可稽(印附於本院卷第14頁)。經雲林地
    院於99年7月9日以【99年度聲字第733號】裁定，以其聲請
    違反一事不再理原則，而裁定予以駁回，有該院99年度聲字
    第733號裁定在卷可稽(見本院卷第16頁)。
(二)按公職人員選舉罷免法第99條之罪，係對於有投票權之人，
    行求、期約或交付賄賂或不正利益，而約其不行使投票權或
    為一定之行使者為構成要件。其行求、期約、交付行為，係
    屬階段行為，其行求賄選階段，屬行賄者單方意思表示行為
    ，不以相對人允諾為必要，而交付賄賂階段，除行賄者有實
    施交付賄賂行為外，因對收受賄賂者，刑法第143條有投票
    受賄罪之處罰規定，二者乃必要共犯中之對向犯，以二個以
    上之行為者，彼此相互對立之意思經合致而成立犯罪，雖不
    以收受者確已承諾，或進而為一定投票權之行使為必要，仍
    須於行賄人交付賄賂或其他不正利益時，受交付之相對人對
    其交付之目的已然認識而予收受，其交付賄賂或其他不正利
    益之犯行始克成立，行賄者方得論以交付賄賂罪。再公職人
    員選舉罷免法第99條第1項之投票行賄罪，以對於有投票權
    之人，行求、期約或交付賄賂或其他不正利益，而約其不行
    使投票權或為一定之行使者為構成要件。其中所謂「約其」
    不行使投票權或為一定之行使，以該賄選之意思表示已經到
    達有投票權之相對人為必要。是投票行求賄賂罪，須行賄者
    一方之意思表示已到達對方，始克成立。若行賄者單方之意
    思表示，尚未到達有投票權之相對人，則僅能論以投票行求
    賄賂罪之預備犯（最高法院94年度臺上字第3819號判決、98
    年度臺上字第1951號判決意旨參照）。查本件依雲林地檢署
    97年度選偵字127號緩起訴處分書所敘述被告之犯罪事實(詳
    見本院卷第9頁)，及雲林地院97年度選訴字第29號就另案被
    告黃連來行賄犯行之認定（詳見本院卷第18-21頁），均認
    為「被告將賄款1,000元轉交與莊吳隔、莊蔡玉珍之前，即
    為警循線查獲」，黃連來就其行賄之意思表示，尚未到達有
    投票權之莊吳隔與莊蔡玉珍，揆諸前揭最高法院裁判要旨，
    被告甲○○遭扣案之賄款1000元部分，應係黃連來準備行賄
    莊吳隔和莊蔡玉珍之1000元賄款，即屬「預備交付之賄賂」
    ，依公職人員選舉罷免法第99條第3項之規定，不問屬於犯
    人與否，固應宣告沒收。
(三)惟按沒收為從刑之一種，依主從不可分原則，應附隨於主刑
    而同時宣告之(最高法院78年台非字第72號判例參照)。查前
    開1000元賄款，既屬另案被告黃連來「預備交付之賄賂」，
    自應附隨於「黃連來所犯行賄罪」之主刑下宣告沒收；而非
    附隨於被告甲○○涉犯之受賄罪宣告沒收。從而，本件聲請
    人即雲林地檢署檢察官就前開賄款，聲請附隨於被告甲○○
    涉犯之收受賄賂妨害投票案件下宣告沒收，於法已有未洽。
(四)第按確定之裁定，如其內容為關於實體之事項，而以裁定行
    者，諸如更定其刑、定應執行之刑、單獨宣告沒收、減刑、
    撤銷緩刑之宣告、易科罰金、保安處分及有關免除刑之執行
    、免除繼續執行或停止強制工作之執行等裁定（參照司法院
    院字第1356號、第1980號、第2507號解釋及最高法院26年2
    月16日刑事庭會議決議、45年7月2日第5次民刑庭總會決議
    ），均與實體判決具同等效力，除得為非常上訴之對象外，
    亦有一事不再理原則之適用（最高法院90年度台非字第287
    號判決意旨參照）。且此一事不再理原則之適用，當非專指
    准許聲請之實體裁定而言，就該等事項之聲請予以實體上駁
    回之裁定，亦應有所適用，此見諸實體判決中，有罪、無罪
    判決均有該原則之適用之理即明。易言之，若前經聲請人就
    同一案件之同一扣案物聲請單獨宣告沒收，業經法院為實體
    上之駁回裁定確定，若再行重複聲請即屬違背一事不再理原
    則，而應予以駁回。經查:
 1、本件被告甲○○因收受賄賂之妨害投票案件，前經雲林地檢
    署檢察官為緩起訴處分確定，緩起訴之猶豫期間現已屆滿，
    該署檢察官並向雲林地院聲請宣告沒收扣案之1500元，經該
    院以99年度聲字第427號裁定宣告被告甲○○所收受之500元
    部分沒收，並駁回該署檢察官其餘之聲請等情，有上開緩起
    訴處分書、扣押物品清單、該院99年度聲字第427號裁定書
    各1紙附卷可稽(見雲林地檢署97選偵字第127號卷第19、21
    頁，雲林地院99年聲字第427號卷第3-4頁)。
 2、聲請人即檢察官據此再就相同扣案之1000元聲請宣告沒收，
    然該扣案之1000元，既經雲林地院於99年4月26日以99年度
    聲字第427號刑事裁定認該1000元之賄款，屬「預備交付之
    賄賂」，應依公職人員選舉罷免法第99條第3項之規定，在
    【黃連來】所犯行賄罪項下宣告沒收，無從依檢察官聲請之
    刑事訴訟法第259條之1規定單獨宣告沒收為由，駁回其聲請
    在案，並於99年5月5日確定，此有該院99年度聲字第427號
    卷內之聲請書、裁定正本、送達證書、臺灣高等法院被告前
    案紀錄表等附卷可佐(見雲林地院99年聲字第427號卷第2-5
    頁，雲林地院99聲字733號卷第3頁)。從而，聲請人就上開
    裁定確定後再以同一事由重複聲請單獨宣告沒收，揆諸前揭
    說明，顯與一事不再理原則有違。
(五)至抗告人即雲林地檢署檢察官，雖引用雲林地院99年度聲字
    第734號裁定見解(印附於本院卷第15頁)，主張本件聲請並
    無違一事不再理原則云云。惟按我國刑事訴訟法係採實質真
    實發現主義，審理事實之法院應依調查證據之結果，獨立認
    定事實，不受其他裁判之拘束(最高法院99年台上字第4968
    號判決意旨參照)。況觀諸雲林地院99年度聲字第734號裁定
    ，雖依檢察官聲請，就另案被告黃連來準備行賄張榮坊之賄
    款，附隨於張王秀枝涉犯收受賄款經緩起訴處分之案件宣告
    沒收，而與雲林地院99年度聲字第427號裁定見解不同。然
    雲林地院99年度聲字第734號裁定案件之聲請人即雲林地檢
    署檢察官，並無重複就同一事由而為聲請，即與本件案情有
    別，是抗告人引用雲林地院99年度聲字第734號裁定，認本
    件聲請無違一事不再理原則云云，亦非可採。再者，抗告人
    如認前開雲林地院99年度聲字第427號裁定見解奇特而有不
    服，自應就該裁定提起抗告或非常上訴，並非重複以同一事
    由再為本件聲請。
四、綜此，原審法院以本件聲請違反一事不再理原則，而裁定駁
    回聲請，並無不當。抗告人猶執前詞指摘原裁定不當，為無
    理由，其聲請應予駁回。
據上論結，應依刑事訴訟法第412條，裁定如主文。
中    華    民    國    99    年    8     月    24    日
                  刑事第六庭    審判長法  官  董武全
                                      法  官  沈揚仁
                                      法  官  賴純慧
以上正本證明與原本無異。
不得再抗告。
                                      書記官  林宛妮
中    華    民    國    99    年    8     月    24    日

司法院資訊處製作；財團法人民間司法改革基金會備份。
